【裁判字號】    89,上,111
【裁判日期】    890719
【裁判案由】    返還借款
【裁判全文】
臺灣高等法院民事判決                              八十九年度上字第一一一號
      上  訴  人    乙○○○
      訴訟代理人    劉長銘律師
      被上訴人      甲○○      住台北市○○○路一號二樓之一
      訴訟代理人    吳啟孝律師
      複  代理人    范  惇律師
                    江國棟律師
右當事人間請求返還借款事件，上訴人對於中華民國八十八年十二月十七日臺灣臺北
地方法院八十八年度訴字第一六四三號第一審判決提起上訴，本院判決如左：
    主    文
上訴駁回。
第二審訴訟費用由上訴人負擔。
    事    實
甲、上訴人方面：
  壹、聲明：
    一、原判決關於上訴人敗訴部分廢棄，就廢棄部分駁回被上訴人在第一審之訴及
        假執行之聲請。
    二、第一、二審訴訟費用由被上訴人負擔。
  貳、陳述：除與原審判決記載相同者予以引用外，補稱略以：
    一、證人即復興分公司營業員簡慧珍證稱：上訴人夫婦一起開戶的，與蘇昭蓉都
        同意由陳美玲下單．．．操作．．等語，足證上訴人並未同意陳美玲將系爭
        三帳戶當作人頭戶供他人使用，然陳美玲竟提供系爭三帳戶供被上訴人匯入
        資金購買股票，再賣出股票領回資金，此種情形顯然係陳美玲與被上訴人勾
        結將系爭三帳戶當作人頭戶供被上訴人操作股票使用。
    二、被上訴人除用上訴人之上開系爭三帳戶當作人頭戶操作股票外，亦用訴外人
        蘇芳菊、蘇昭蓉之帳戶當作人頭戶操作股票。
    三、被上訴人彰銀城東分行之活儲存款往來明細表，其中八十六年十二月份部分
        統計結果，當月存款達一億零二百三十六萬八千四百九十四元，提款達一億
        零七百六十八萬二千一百七十元，總計被上訴人之帳戶於八十六年十二月份
        一個月內存提款達二億餘元，顯然係操作股票之用，此由被上訴人自認借用
        蘇昭蓉帳戶操作股票可以證明。
    四、被上訴人稱：上訴人因為交割款向被上訴人借二次，第一次未還清，第二次
        還清等語不實在。因被上訴人在原審自認：「被證三之傳票原係上訴人在八
        十六年十一月向被上訴人借貸之另筆借款，核與本案無關」，此為被上訴人
        自認之第一次借款，則本件系爭之八十六年十二月十日借款（上訴人否認係
        借款）應屬被上訴人自認之第二次借款。又被上訴人於八十九年五月八日之
        答辯狀稱：「惟查上開所謂之『新證據』實係上訴人於八十七年一月十五日
        買賣股票亟需現金五、三四六、二０六元，其於一月十七日向被上訴人借款
        」），應屬被上訴人自認之第三次借款（上訴人否認借款），則被上訴人到
        庭稱有二次借款為不實在。再如被上訴人所自認，第一次借款未還清部分，
        應係指八十六年十一月份之借款，至於第二次借還清，應係指本件系爭借款
        ，依被上訴人之自認業已還清，則被上訴人訴請返還第二次借款，顯無理由
        。
    五、再查被上訴人於八十六年十二月八日一次匯入系爭三帳戶金額共計一千二百
        一十一萬六千四百三十一元，如果係借款何以未約定利息。據被上訴人稱：
        因違反證券交易法會判徒刑較重，而上訴人算是大客戶又交易很久的客戶故
        這一筆沒有收利息等語，但查被上訴人係證券公司協理，上訴人係證券公司
        客戶，客戶違反證券交易法與公司協理何干？何以要免收利息提供資金交割
        ，而一次之金額高達一千二百多萬元，顯然與一般日常生活之經驗法則不合
        ，且被上訴人係證券公司協理為商場老手，一次借款高達一千二百餘萬元，
        竟未簽立借據，實難令人相信，足證本件並非借款，而係被上訴人用上訴人
        之帳戶當作人頭戶操作股票。
    六、證人簡慧珍原係金山證券復興分公司業務員，嗣又隨同被上訴人轉到寶宏證
        券公司服務，可見二人關係密切。其證言有偏頗被上訴人之嫌。
    七、被上訴人於原審起訴狀及其委託之吳啟孝律師函與被上訴人提出之錄音帶譯
        文內，所指之借款人與借款金額已不相符，且被上訴人自認，自不能以該錄
        音內容作為本件上訴人夫妻二人向被上訴人借款之證據。又本件錄音帶係被
        上訴人提出，自應負舉證責任。
    八、上訴人係將系爭帳戶存摺、印章交付陳美玲操作股票，故上訴人從未在系爭
        三帳戶有填寫支出傳票或在支出傳票上蓋章。
    九、綜上陳述，被上訴人將款匯入上訴人等三人之系爭三帳戶，係利用系爭三帳
        戶作為人頭戶操作股票，並非借貸關係。否則果如被上訴人所言，八十六年
        十二月十日之借款尚欠被上訴人二百四十一萬八千零一十五元未還，依常情
        舊債未還清前，被上訴人不可能再借錢給上訴人，但被上訴人卻稱八十七年
        一月十七日又借給上訴人五百三十四萬六千二百零六元，且稱於同年月十九
        日以轉帳方式償還四百八十一萬八千三百七十八元，及同年月二十一日以現
        金償還五十二萬七千八百二十八元全部還清，但八十六年十二月十日之借款
        卻未還清，其誰能信。是被上訴人所言顯然違背經驗法則，不足採信。又系
        爭同一次之三筆款項，何以劉宜東、乙○○○部分，事前立有確保借款債權
        之還款取款條，而陳正仁部分則無，證明系爭款項並非借貸關係。
乙、被上訴人方面：
  壹、聲明：
    一、上訴駁回。
    二、第二審訴訟費用由上訴人負擔。
  貳、陳述：除與原審判決記載相同者予以引用外，補稱略以：
    一、上訴人雖委託訴外人陳美玲下單操作股票，惟相關三戶頭之交割金額均係由
        上訴人自行籌措、調度。上訴人一再憑空指控被上訴人與陳美玲「勾結」「
        盜用」其戶頭云云，顯係臨訟飾詞，欲藉此脫免債務。
    二、被上訴人於原審所提之「被證二之(四)」支出傳票係上訴人向被上訴人之另筆
        借款，因已清償完畢，故實與本件請求返還借款無關；且據上開支出傳票觀
        之，係上訴人以「當日沖銷」方式操作，買進股票卻因交割金額不足，故向
        被上訴人借款應急，因此被上訴人以匯款方式，將上訴人買進股票之金額匯
        入前開上訴人指定之帳戶內，以免上訴人違約交割；迨上訴人賣出股票後，
        再依賣出之金額由被上訴人填寫支出傳票之金額，交由上訴人用印後，返還
        予被上訴人，因買進、賣出之金額互有出入，故支出傳票上之金額與原借貸
        金額不一致，差額部份再由上訴人補足。上訴人雖否認該支出傳票上之印文
        非其所蓋，惟對該印章之真實並不否認，參以該印章並非第三人所能任意取
        得，足證上訴人所言顯不足採。
    三、證人蘇昭蓉先稱「不認識簡慧珍」，後又改口「陳美玲帶我開戶時有見過面
        」，惟經證人簡慧珍之指稱，蘇昭蓉經常受上訴人之委託到證券公司幫上訴
        人辦理交割，蘇是上訴人之會計等語，足證蘇昭蓉與上訴人乙○○○間之關
        係匪淺，無論其間係基於僱庸或委託關係，其證詞有附和上訴人之嫌，顯不
        足採。退萬步言，縱認蘇昭蓉之證述屬實，則就其證詞而言，「陳美玲說是
        協理拿去使用我的戶頭作股票」亦係傳聞證據，非其所見所聞，且未指明係
        哪一位協理拿去使用，更遑論其存摺上記載之協理」字樣亦有可能係證人為
        附和上訴人之說詞而自行書寫，就此而言，上訴人所舉證人蘇昭蓉核與本件
        被上訴人請求返還款之待証事實無關。
    四、本件請求返還借款事件之重點，厥為兩造間有無消費借貸之合意、借款之交
        付等事實，而關於被上訴人請求返還之借款，已由被上訴人提領後轉帳入上
        訴人系爭三帳戶內之事實，上訴人於原審已自認為真，惟關於兩造間之借貸
        合意則否認之；但是對於被上訴人於原審所提之錄音帶及譯文，上訴人對此
        一直未能提出合理解釋，即足證明上訴人坦承其向被上訴人借款之事實。
    五、關於上訴人所陳之其他理由（例如陳美玲享有豪華貴賓室、被上訴人帳戶內
        資金往來頻繁、被上訴人並未設籍送達地址，顯見被上訴人有說謊習慣等無
        稽之談），核與本件請求返還借款之待証事實無關，毋庸贅述。
    理    由
一、被上訴人主張：上訴人於八十六年十二月八日，分別以上訴人、訴外人劉宜東（
    即上訴人之弟）、原審共同被告陳正仁（即上訴人之夫）之帳戶，委託訴外人金
    山證券股份有限公司（下稱金山公司）買賣股票，原應於同年十二月十日各繳款
    六百六十萬一千九百零六元、五百二十二萬五千八百七十一元、三十一萬三千九
    百零七元予金山公司，然上訴人以週轉困難為由向伊借款，伊乃於當日分別從自
    己帳戶中，提領六百五十七萬七千二百一十四元、五百二十二萬五千八百七十一
    元、三十一萬三千九百零七元轉帳存入上訴人及劉宜東、陳正仁帳戶內以為交付
    ，詎上訴人僅於同年月十一日就前兩帳戶內欠款償還五百五十九萬三千二百四十
    六元、四百一十萬五千一百七十元，尚欠九十八萬三千九百六十八元、一百一十
    二萬零七百零一元、三十一萬三千九百零七元，共計二百四十一萬八千零一十五
    元（下稱系爭借款）未還，迭經催討，上訴人迄未清償等情。爰依消費借貸之法
    律關係，求為命上訴人如數給付並加計法定遲延利息之判決（被上訴人請求原審
    共同被告陳正仁給付部分，經原審為被上訴人敗訴之判決，被上訴人未聲明不服
    ，已告確定）。
    上訴人則以：伊與劉宜東、陳正仁等三帳戶，係伊誤信訴外人陳美玲之言，在金
    山公司復興分公司所開設供陳美玲操作股票之帳戶，被上訴人係金山公司復興分
    公司協理，與訴外人陳美玲勾結盜用客戶股票戶頭操作股票，嗣於八十六年十二
    月間突聞陳美玲捲走所有委託人之款項逃匿，並接到被上訴人律師函後，伊始知
    其事，然兩造間並不相識，伊未曾向被上訴人借款，被上訴人請求伊返還借款，
    為無理由。縱使依被上訴人所言確有借款情事，則依被上訴人之自認，其為確保
    借款債權及還款日期，而先於訴外人劉宜東之支出傳票上填具日期、金額後，要
    求上訴人用印，再交被上訴人執存，用以領款轉入被上訴人自己之帳戶，顯見兩
    造於借款之初，已經結算清楚上訴人應返還借款之數目，現被上訴人已依約取得
    返還之借款，上訴人當無再積欠被上訴人任何款項。另如果被上訴人所稱借款尚
    未結算清楚，則劉宜東於八十六年十一月十日由其在彰銀城東分行之帳戶內匯入
    七百八十三萬元予被上訴人之帳戶內借與被上訴人，但被上訴人迄今未還，故上
    訴人依民法第三百三十四條規定，主張抵銷本件之二百四十一萬八千零一十五元
    外，被上訴人尚應返還上訴人五百四十一萬一千九百八十五元等語，資為抗辯。
二、被上訴人主張上訴人曾分別開設其本人、訴外人劉宜東、原審共同被告陳正仁之
    帳戶，委託訴外人金山公司買賣股票，原應於同年十二月十日各繳交六百六十萬
    一千九百零六元、五百二十二萬五千八百七十一元、三十一萬三千九百零七元之
    股款，係被上訴人於當日分別從自己帳戶中，提領六百五十七萬七千二百一十四
    元、五百二十二萬五千八百七十一元、三十一萬三千九百零七元轉帳存入該三人
    帳戶內給付金山公司，嗣於同年月十一日上訴人及劉宜東帳戶內款項，已分別償
    還被上訴人五百五十九萬三千二百四十六元、四百一十萬五千一百七十元，被上
    訴人前匯入款分別尚有九十八萬三千九百六十八元、一百一十二萬零七百零一元
    、三十一萬三千九百零七元，共計二百四十一萬八千零一十五元未還等事實，已
    據被上訴人提出與所述相符之金山公司交割資料表、支出傳票、存款憑條等件為
    證，且為上訴人所不爭執，自堪信為真實。
三、被上訴人又主張上開系爭股款係上訴人所借等情，惟為上訴人否認，並辯稱係被
    上訴人與訴外人陳美玲勾結利用系爭三帳戶作為人頭戶操作股票等語。惟查：
  (一)上訴人自承：「於八十五年間分別有在金山公司復興分公司開戶，並於同年十月
    間委託陳美玲買賣股票，迄八十六年十二月間陳美玲跑掉止。所有之相關證券存
    款帳簿及印章均由陳美玲保管。」、「除將存摺、印章交付外，約自八十五年十
    月間開始至八十六年底陸續將資金共約二千萬元匯入帳戶供陳美玲操作股票．．
    」等語（見原審卷第二八頁、八八頁反面），參以證人即原金山公司復興分公司
    營業員簡慧珍證稱：「上訴人夫婦和陳美玲一起來我那開戶，陳美玲自己無開戶
    ，．．．一開始的一週三人一起來看盤，多由陳美玲下單的，上訴人夫婦偶而也
    下單．．．，上訴人夫婦一起開戶的，與蘇昭蓉都同意由陳美玲下單的，是以融
    資融券操作有好幾個月，陳美玲喊下單時若碰到有滿額時就換另一戶頭操作，若
    交割時錢不夠，陳美玲就打電話給上訴人，上訴人請蘇昭蓉來辦交割款‧」等語
    ；證人蘇昭蓉亦證稱：「有幾次上訴人拿錢叫我去交割的。」等語（見本院卷第
    一○七、一○八頁），顯見上訴人係以自有之資金，委託陳美玲使用系爭三帳戶
    買賣股票，並自負盈虧，與所謂之人頭戶僅將帳戶借予他人買賣股票而不問其買
    賣所需資金何來及其盈虧之情形不同，而系爭三帳戶既非陳美玲之人頭戶，自無
    陳美玲「盜用」系爭三帳戶之可言，陳美玲既無「盜用」，被上訴人又何有「勾
    結」可言，況系爭三帳戶如確係人頭戶，依常情，被上訴人理應將資金置於該帳
    戶內供長期買賣股票之用（系爭三帳戶已開設一年餘），豈有於該筆股票購買時
    將資金匯入，於出賣股票後再匯出之理。故上訴人辯稱被上訴人與訴外人陳美玲
    勾結利用系爭三帳戶作為人頭戶操作股票等語，不足採信。
  (二)證人簡慧珍證稱：「他們都是操作當日沖銷的，．．．有一次因賠錢太多故不願
    當日沖銷，我向陳美玲說交割錢不夠，陳美玲說要與上訴人講，而上訴人打電話
    要向我借錢，我說沒有那麼多錢，我告知上訴人可向甲○○借錢，後來上訴人與
    甲○○洽商‧」等語（見本院卷第一○八頁），足證上訴人確曾因無法給付股票
    交割款而向被上訴人借錢；而被上訴人於八十六年十二月十日確有從自己帳戶中
    ，提領六百五十七萬七千二百一十四元、五百二十二萬五千八百七十一元、三十
    一萬三千九百零七元轉帳存入上訴人、劉宜東、陳正仁帳戶內，供為買賣股票交
    割之用，且上訴人於翌日其本人與劉宜東帳戶內股票出賣後，又將所得股款五百
    五十九萬三千二百四十六元、四百一十萬五千一百七十元全數提領轉帳存入被上
    訴人帳戶以為返還，已如前述，參以上訴人以「當日沖銷」方式操作，買進股票
    卻因交割金額不足，故向被上訴人借款應急，因此被上訴人主張其以匯款方式，
    將上訴人買進股票之金額匯入前開上訴人指定之帳戶內，以免上訴人違約交割；
    迨上訴人賣出股票後，再依賣出之金額由被上訴人填寫支出傳票之金額，交由上
    訴人用印後，返還予被上訴人，因買進、賣出之金額互有出入，故支出傳票上之
    金額與原借貸金額不一致，差額部份再由上訴人補足等語，應可採信。雖支出傳
    票（見本院卷第三一、三六頁）上之金額係由被上訴人書寫，但上訴人對支出傳
    票上其印章及劉宜東印章之真正並不爭執，而該印章既非被上訴人所得任意取得
    ，上訴人否認該支出傳票上之印文為其所蓋，顯不足採。上訴人雖又辯稱證人簡
    慧珍之證言有偏頗被上訴人等語，惟查該證人係上訴人聲請傳訊，所證內容又與
    證人蘇昭蓉及上訴人所述情節大致相符，自不得因其隨同被上訴人轉換工作場所
    或所證內容有部分不利上訴人，即認其證言有偏頗之虞。
  (三)依被上訴人提出之兩造電話錄音帶及其譯文，上訴人於該通話中不斷提及之「不
    是我沒有誠意，事實上我真的沒有錢」、「有錢就是還你，沒有錢我實在沒有辦
    法」、「我欠你沒有錯啊！」、「我並沒有說我不認這筆帳」、「如果說我的房
    子還有殘值的話，根本今天這條帳不會在這邊」、「要不然我把房子過給你．．
    ．你要我拿現金我真的沒有啦」等語（見原審卷第五七至五九頁），足見上訴人
    已坦承其向被上訴人借款之事實，否則上訴人斷無以自己房屋過戶與被上訴人之
    可能，上訴人亦無須一再以家庭環境、經濟困窘等理由請求被上訴人通融之理。
    上訴人雖抗辯錄音帶係經剪接變造而成等語，惟查上訴人就該錄音帶係兩造電話
    之對話錄音乙節，並不爭執，其空言抗辯經剪接變造等情，並未舉證以實其說，
    殊不足採。
  (四)上訴人辯稱其於八十七年一月十九日匯款四百八十一萬八千三百七十八元予被上
    訴人，故與本件借款相抵，被上訴人尚欠其二百四十萬零三百六十三元等語，惟
    為被上訴人所否認，經查上訴人於八十七年一月十五日因買賣股票，應繳款五百
    三十四萬六千二百零六元，再向被上訴人借款，被上訴人乃於當日如數匯款入上
    訴人帳戶內，越二日（十九日）上訴人融券贖回及退還保證金所得款四百八十一
    萬八千三百七十八元，再全數匯入被上訴人帳戶內以為部分清償，有當日免交割
    資料表、支出傳票、存款憑條等在卷可稽（見本院卷第七六至七九頁），足證上
    訴人八十七年一月十九日之匯款應係清償其同年月十五日所借之股款，而非本件
    之系爭之借款，故上訴人此部分所辯亦無可採。
  (五)上訴人抗辯訴外人劉宜東於八十六年十一月十日由其帳戶內匯入七百八十三萬元
    予被上訴人以借款予被上訴人，但被上訴人迄今未還，而主張抵銷云云，已為被
    上訴人所否認。查該七百八十三萬元之匯款日期係於八十六年十一月十日，顯與
    本件同年十二月十日之借款無關，已堪認定，而上訴人若對被上訴人有此七百八
    十三萬元借款債權存在，早已超過其應返還被上訴人之本件借款數額，上訴人對
    被上訴人早已無任何債務存在，豈會於事後與被上訴人間通話中多次提及：「我
    欠你沒有錯啊！」、「我並沒有說我不認這筆帳」、「不是我沒有誠意，事實上
    我真的沒有錢」、「有錢就是還你，沒有錢我實在沒有辦法」、「如果說我的房
    子還有殘值的話，根本今天這條帳不會在這邊」、「要不然我把房子過給你．．
    ．你要我拿現金我真的沒有啦」等語，故上訴人辯稱其對被上訴人有七百八十三
    萬元債權存在等情，已難認為真正，況該劉宜東之帳戶，據上訴人稱係其供陳美
    玲操作股票所開立之帳戶，則陳美玲若有以劉宜東帳戶內匯款借錢與被上訴人，
    以本件被上訴人匯款轉帳存入劉宜東帳戶內金額不過五百二十二萬五千八百七十
    一元而言，兩相抵銷後被上訴人尚有負債，上訴人豈願在金額四百一十萬五千一
    百七十元之劉宜東還款支出傳票上用印，以償還被上訴人透過劉宜東帳戶借出之
    金額？故上訴人乙○○○抗辯其對被上訴人有七百八十三萬元債權存在云云，不
    足採信，其主張以此抵銷等情，更屬無據。
四、按稱消費借貸者，謂當事人約定，一方移轉金錢或其他代替物之所有權於他方，
    而他方以種類、品質、數量相同之物返還之契約，民法第四百七十四條第一項規
    定甚明。被上訴人既從自己帳戶中，分別提領六百五十七萬七千二百一十四元、
    五百二十二萬五千八百七十一元、三十一萬三千九百零七元轉帳存入上訴人本人
    、訴外人劉宜東、原審共同被告陳正仁之帳戶內以借款上訴人，嗣上訴人由其本
    人及劉宜東帳戶內款項，分別償還被上訴人五百五十九萬三千二百四十六元、四
    百一十萬五千一百七十元，被上訴人借款尚有九十八萬三千九百六十八元、一百
    一十二萬零七百零一元、三十一萬三千九百零七元，共計二百四十一萬八千零一
    十五元未獲清償，已如前述，上訴人自有返還同數量借款金額之義務。從而，被
    上訴人依消費借貸之法律關係，請求上訴人給付被上訴人二百四十一萬八千零十
    五元，及自訴狀繕本送達翌日即八十八年六月八日起至清償日止，按年息百分之
    五計算之利息，為有理由，應予准許。原審判命上訴人如數給付，於法並無不合
    。上訴意旨指摘原判決不當，求予廢棄改判，為無理由，應予駁回其上訴。
五、因本案事證已臻明確，兩造其餘主張陳述及所提之證據，均毋庸再予審酌，附此
    敘明。
六、據上論結，本件上訴為無理由，依民事訴訟法第四百四十九條第一項、第七十八
    條，判決如主文。
中      華      民      國    八十九    年      七      月     十九     日
                                民事第三庭
                                    審判長法  官  張  宗  權
                                          法  官  吳  秀  美
                                          法  官  蕭  艿  菁
右正本係照原本作成。
如不服本判決，應於收受送達後二十日內向本院提出上訴書狀，其未表明上訴理由者
，應於提出上訴後二十日內向本院補提理由書狀（均須按他造當事人之人數附繕本）
上訴時應提出委任律師或具有律師資格之人之委任狀；委任有律師資格者，另應附具
律師及格證書及釋明委任人與受任人有民事訴訟法第四百六十六條之一第一項但書或
第二項（詳附註）所定關係之釋明文書影本。
中      華      民      國    八十九    年      七      月    二十一    日
                                          書記官  尤  峰  惠
附註：
民事訴訟法第四百六十六條之一（第一項、第二項）：
對於第二審判決上訴，上訴人應委任律師為訴訟代理人。但上訴人或其法定代理人具
有律師資格者，不在此限。
上訴人之配偶、三親等內之血親、二親等內之姻親，或上訴人為法人、中央或地方機
關時，其所屬專任人員具有律師資格並經法院認為適當者，亦得為第三審訴訟代理人
。


司法院資訊處製作；財團法人民間司法改革基金會備份。
